臺灣彰化地方法院民事判決
110年度訴字第501號
原      告  台新國際商業銀行股份有限公司

法定代理人  尚瑞強  
訴訟代理人  趙璧成律師
被      告  蕭藍妮  
上列當事人間請求代位分割遺產事件，本院於民國110年12月7日
言詞辯論終結，判決如下：
    主  文
一、原告得代位蕭輔就被繼承人蕭育炫如附表一編號1至6所示
    之遺產，辦理繼承登記。
二、被繼承人蕭育炫所遺如附表一所示之遺產，應依附表二「應
    繼分比例」欄所示之比例分割為分別共有。
三、原告其餘之訴駁回。
四、訴訟費用由兩造依附表二「訴訟費用負擔比例」欄所示之比
    例負擔。   
    事實及理由
壹、程序事項：
　　被告經合法通知，未於言詞辯論期日到場，核無民事訴訟法
    第386條所列各款情形，爰依原告之聲請，由其一造辯論而
    為判決。
貳、兩造陳述：
　一、原告主張：
　　㈠被代位人蕭輔積欠伊現金卡新臺幣（下同）396,233元及
      信用卡193,410元債務及利息等尚未清償。
　　㈡附表一所示之遺產原為被繼承人蕭育炫所有，而蕭育炫死
      亡後，該遺產應由蕭輔與被告共同繼承，迄未辦理登記
      。
　　㈢蕭輔本應以行使遺產分割請求權方式取得財產，進而清償
      對伊所負之債務，惟蕭輔迄今仍怠於行使，且已陷於無
      資力，伊自有行使代位權以保全債權之必要，為此，伊為
      保全自己之債權，爰依民法第242條、第1164條規定，代
      位蕭輔請求分割蕭育炫之遺產等語。
　　㈣並聲明：1.原告得代位蕭輔就被繼承人蕭育炫如附表一所
      示之遺產，辦理繼承登記。2.被繼承人蕭育炫所遺如附表
      一所示之遺產，應依附表二「應繼分比例」欄所示之比例
      分割為分別共有。
　二、被告並未於言詞辯論期日到庭陳述，亦未提出任何書狀作
      何聲明或陳述。
參、本院之判斷：
　一、本件原告主張：蕭輔積欠伊現金卡及信用卡債務，蕭育
      炫於民國108年1月21日死亡，所留遺產如附表一所示，並
      由蕭輔與被告共同繼承，各繼承人應繼分比例如附表二
      「應繼分比例」欄所示，且附表一遺產未辦理繼承登記，
      由繼承人公同共有，編號7建物則未辦保存登記等情，業
      經原告提出催收帳卡查詢、臺灣橋頭地方法院債權憑證、
      繼承系統表、蕭育炫除戶戶籍謄本及繼承人之戶籍謄本等
      為證（本院卷第13頁至第16頁、第83頁至第89頁），並經
      本院調閱附表一編號1至6之土地登記公務用謄本與異動索
      引、經本院函詢而獲田中地政事務所回復之函文、向財政
      部中區國稅局員林稽徵所調閱蕭育炫之遺產稅課稅資料參
      考清單、經函詢而獲交通部公路總局臺中區監理所彰化監
      理站回復之函文及電話紀錄、經函詢而獲臺灣集中保管結
      算所股份有限公司及凱基證券股份有限公司回復之函文等
      查明屬實（本院卷第47頁至第75頁、第185頁至第324頁，
      第103頁至第104頁，第329頁至第331頁、第351頁，第333
      頁至第349頁）。　
　二、原告請求代位蕭輔就被繼承人蕭育炫如附表一所示之遺
      產為繼承登記，有無理由？
　　㈠附表一編號1至6之不動產：
　　　⒈按因繼承、強制執行、徵收、法院之判決或其他非因法
        律行為，於登記前已取得不動產物權者，應經登記，始
        得處分其物權，民法第759條定有明文。次按繼承人為2
        人以上，部分繼承人因故不能會同其他繼承人共同申請
        繼承登記時，得由其中1人或數人為全體繼承人之利益
        ，就被繼承人之土地，申請為公同共有之登記。土地登
        記規則第120條亦有明文。又按未辦理繼承登記之不動
        產，執行法院因債權人之聲請，依強制執行法第11條第
        3項或第4項規定，以債務人費用，通知地政機關登記為
        債務人所有，此觀未繼承登記不動產辦理強制執行聯繫
        辦法第1條之規定即明。惟分割共有物之判決為形成判
        決，依民法第759條規定，於法院判決確定時，即發生
        共有物分割之效果，不以登記為生效要件（最高法院43
        年台上字第1016號判決要旨參照），亦毋待聲請法院強
        制執行即生分割遺產物權變動之效力，尚無未繼承登記
        不動產辦理強制執行聯繫辦法第1條規定，以債務人之
        費用辦理繼承登記規定之適用餘地。而債務人為繼承人
        之一，本得依土地登記規則第120條規定單獨向地政機
        關申請辦理繼承登記，惟如債務人未就遺產辦理繼承登
        記，依民法第759條規定，即不得處分其物權，如債權
        人代位債務人請求分割債務人繼承之遺產中有不動產者
        ，依未繼承登記不動產辦理強制執行聯繫辦法第1條規
        定之法理，債務人既負有以自己費用辦理繼承登記，以
        實現債權人債權之義務，債權人自得請求代位債務人辦
        理繼承登記。
　　　⒉查附表一編號1至6之不動產尚未辦理繼承登記，有土地
        登記公務用謄本在卷可稽（本院卷第47頁至第75頁、第
        185頁至第324頁），原告代位蕭輔請求分割蕭育炫所
        留之遺產，且蕭輔為蕭育炫之繼承人，揆諸上開說明
        ，原告自得請求代位蕭輔就附表一編號1至6所示之不
        動產辦理繼承登記，原告此部分之請求為有理由，應予
        准許。
　　㈡附表一編號7之未辦保存登記建物：
　　　查被繼承人蕭育炫所遺留附表一編號7所示之未辦保存登
      記建物，未辦理所有權登記（本院卷第185頁），無從為
      繼承登記。則原告代位蕭輔請求分割附表一編號7之未辦
      保存登記建物，並無辦理繼承登記之必要。從而原告此部
      分之請求，實屬無據。
　　㈢附表一編號8、9之遺產為股票及汽車，並非不動產物權，
      無辦理繼承登記之必要，原告此部分之請求亦無理由。
　三、原告代位蕭輔請求將附表一所示之遺產分割為分別共有
      ，有無理由？
　　㈠按繼承人自繼承開始時，除本法另有規定外，承受被繼承
      人財產上之一切權利、義務；但權利、義務專屬於被繼承
      人本身者，不在此限。繼承人有數人時，在分割遺產前，
      各繼承人對於遺產全部為公同共有。繼承人得隨時請求分
      割遺產；但法律另有規定或契約另有訂定者，不在此限。
      民法第1148條第1項、第1151條、第1164條分別定有明文
      。又債務人怠於行使其權利時，債權人因保全債權，得以
      自己之名義，行使其權利；但專屬於債務人本身者，不在
      此限，民法第242條亦有明定。由是可知，於繼承開始後
      ，各繼承人依應繼分或遺囑分配之比率，當然繼承被繼承
      人財產上之一切權利義務而成為公同共有，繼承人所繼承
      者既為財產權（包括積極財產及消極財產），各繼承人對
      遺產之分割請求權，性質上即為具有財產價值之權利，而
      得依民法第242條代位行使之。經查蕭育炫如附表一所示
      之遺產，並無不能分割之情形，而蕭輔對原告所負債務
      迄未清償，惟其為蕭育炫之繼承人，本得依法行使遺產分
      割請求權，以消滅系爭遺產之公同共有關係，然蕭輔迄
      未請求分割蕭育炫之遺產。參以蕭輔無所得，有財產所
      得調件明細表附卷可稽（本院卷第31頁至第36頁），則原
      告稱蕭輔陷於無資力，致原告對蕭輔債權無法受償，應
      可採憑；從而原告主張代位蕭輔請求分割蕭育炫如附表
      一所示之遺產，洵屬有據。
　　㈡按終止遺產之公同共有關係，應以分割方式為之，將遺產
      之公同共有關係終止改為分別共有關係，性質上屬分割遺
      產方法之一（最高法院82年度台上字第748號判決要旨參
      照）。查原告主張如附表一所示遺產依附表二「應繼分比
      例」欄所示之比例，分割為分別共有之分割方法（本院卷
      第135頁），經核與民法第1141條、第1144條第1款所定應
      繼分無違，且僅係將公同共有改為分別共有之關係，並不
      損及各繼承人之利益，被告對於所分得之應有部分得單獨
      自由處分，亦可避免公同共有關係久延致影響彼此權益，
      堪認此分割方法應屬合理，故應將附表一所示遺產依附表
      二「應繼分比例」欄所示之比例，分割為分別共有。
　　㈢另查附表一編號7之建物，雖未辦理所有權登記，無從為繼
      承登記；惟蕭輔與被告為蕭育炫之法定繼承人，仍得依
      繼承之規定，取得該建物所有權，僅因該建物無從辦理繼
      承登記，而不得就該建物「所有權」為分割之處分權行為
      ，然就蕭輔與被告所繼承取得該建物「事實上處分權」
      ，係所有權能之集合，得為讓與之標的，並具財產權之性
      質，屬民法第831條規定之「所有權以外之財產權由數人
      共有或公同共有」情形，得成為法院裁判分割之客體（臺
      灣高等法院暨所屬法院103年法律座談會民事類提案第5號
      審查意見要旨參照）。況民法第1164條所定之遺產分割，
      係以整個遺產為一體為分割，並非以遺產中個別之財產分
      割為對象，其目的在廢止整個遺產之公同共有關係，而非
      旨在消滅個別財產之公同共有關係，其分割方法，應對全
      部遺產整體為之，此與民法第830條第2項所定公同共有物
      之分割，係對個別公同共有物為分割者，有所不同（最高
      法院109年度台上字第1957號判決要旨參照），則附表一
      編號7之建物既為蕭育炫之遺產，自應一併予以分割，以
      免於遺產之清算有所遺漏，並與其他遺產採相同分割方法
      ，亦即如附表二「應繼分比例」欄所示之比例分割為分別
      共有。
肆、綜上所述，原告代位蕭輔就其與被告之被繼承人蕭育炫附
    表一編號1至6所示之不動產，辦理繼承登記；及蕭育炫所遺
    如附表一所示之遺產，應依附表二「應繼分比例」欄所示之
    比例分割為分別共有，為有理由，應予准許。另原告請求代
    位蕭輔就蕭育炫附表一編號7至9所示遺產辦理繼承登記部
    分，為無理由，應予駁回。
伍、末按因共有物分割、經界或其他性質上類似之事件涉訟，由
    敗訴當事人負擔訴訟費用顯失公平者，法院得酌量情形，命
    勝訴之當事人負擔其一部，民事訴訟法第80條之1定有明文
    。而各繼承人均得隨時請求分割遺產，且裁判分割遺產乃形
    成訴訟，法院決定遺產分割之方法時，應斟酌何種分割方法
    較能增進共有物之經濟效益，並兼顧全體繼承人之利益，以
    決定最適當之分割方法，不受原告聲明之拘束，亦不因由何
    人起訴而有不同。又代位分割遺產之訴，係由原告以自己名
    義主張代位權，以保全債權為目的而行使債務人之遺產分割
    請求權，原告與被告之間實屬互蒙其利。故應由原告（蕭輔
    部分應由原告負擔）與被告依附表二「訴訟費用負擔比例
    」欄所示比例負擔，較屬公允，爰諭知訴訟費用之負擔如主
    文第4項所示。
陸、本件事證已臻明確，兩造其餘攻擊防禦方法及證據，經核與
    判決結果不生影響，爰不予調查及一一論列，併此敘明。
柒、據上論結，本件原告之訴一部為有理由，一部為無理由，爰
    依民事訴訟法第385條第1項前段、第79條、第80條之1，判
    決如主文。
中　　華　　民　　國　　110 　年　　12　　月　　30　　日
                  民事第一庭    法　官  徐沛然
以上正本係照原本作成。
如對判決上訴，應於判決送達後20日內向本院提出上訴狀。如委
任律師提起上訴者，應一併繳納上訴審裁判費。
中　　華　　民　　國　　110 　年　　12　　月　　30　　日
                                書記官  蔡明株